【裁判字號】    98,重訴,166
【裁判日期】    981124
【裁判案由】    損害賠償等
【裁判全文】
臺灣臺中地方法院民事判決  98年度重訴字第166號
原      告  興國橡膠廠股份有限公司
法定代理人  丙○○
訴訟代理人  賴利水律師
被      告  乙○○
            甲○○
共      同
訴訟代理人  許錫津律師
上列當事人間損害賠償等事件，本院於民國98年11月5日言詞辯
論終結，判決如下：
    主    文
被告乙○○應給付原告新台幣捌佰伍拾捌萬玖仟零伍拾元及自民
國九十七年十二月十五日起至清償日止，按年息百分之五計算之
利息。
被告間於如附表一所示贈與日期就坐落如附表一所示之土地及建
物所為之贈與行為，及於如附表一所示登記日期就前開不動產所
為之所有權移轉登記行為，均應撤銷。
被告甲○○應將如附表一所示不動產於如附表一所示登記日期以
贈與為登記原因之所有權移轉登記予以塗銷，回復為被告乙○○
所有。
被告間於如附表二所示贈與日期就如附表二所示股份所為贈與行
為之債權行為及權行為，均應撤銷。
被告甲○○應將如附表二所示股份分別回復為被告乙○○名義，
並協同被告乙○○分別向如附表二所示之各該公司辦理各該股份
股東名簿變更登記為被告乙○○所有。
訴訟費用由被告負擔。
    事實及理由
一、按不變更訴訟標的，而補充或更正事實上或法律上之陳述者
    ，非為訴之變更或追加，民事訴訟法第256條定有明文。本
    件原告起訴時就如附表一所示之不動產及如附表二所示之股
    份贈與行為之撤銷，原僅聲明「贈與行為，均應撤銷」；就
    如附表二所示第一簾布股份有限公司（以下簡稱第一簾布公
    司）之股份及三九股份有限公司（以下簡稱三九公司）之股
    份並未載明贈與日期，嗣於民國98年10月6日言詞辯論期日
    ，補充其聲明為「就股份贈與行為之債權行為及物權行為均
    撤銷，就不動產之贈與行為及所有權移轉登記行為均撤銷」
    ，並補充上開股份之贈與日期，其訴訟標的前後並無不同，
    核屬補充法律上之陳述，非為訴之變更或追加，與民事訴訟
    法第256條之規定相符，應予准許，合先敘明。
二、原告主張：被告乙○○原為原告公司之董事長，於97年1月
    22日改選董監事時，改由現原告公司之法定代理人丙○○擔
    任董事長。被告乙○○於任原告公司董事長時，竟利用職務
    上持有原告公司印章之機會，為訴外人耐隆實業股份有限公
    司（以下簡稱耐隆公司）向訴外人花旗（台灣）商業銀行股
    份有限公司（以下簡稱花旗銀行）獲取不法貸款之利益，竟
    故意違背職務，違法使用原告公司之印文，於訴外人耐隆公
    司簽發票載發票日為97年12月1日、票號為AA0000000、付款
    人為華僑商業銀行臺中分行、金額為新台幣（下同）5,000
    萬元之支票上背書，此支票已因存款不足而遭退票。上開支
    票於96年12月24日經背書交付銀行，辦理5,000萬元之貸款
    ，可知系爭支票上之背書由被告乙○○擔任原告公司負責人
    時所為之，及以董事長身份指示要求己○○於系爭支票上背
    書。原告為免訟累，已代為清償上開支票未清償之金額8,58
    9,050元。原告因被告乙○○上開行為，受有該代償金額之
    損害，爰依民法第184條第1項前段及公司法第23條第1項之
    規定，請求被告乙○○負損害賠償責任。又訴外人耐隆公司
    因開發信用狀及短期周轉資金之必要，而向臺中商業銀行大
    肚分行（以下簡稱臺中商銀）借款18,000萬元，被告乙○○
    時任原告公司負責人，由其親自批示由原告背書作保證。原
    告公司並未轉投資訴外人耐隆公司或訴外人第一簾布公司。
    且上開2張支票借款之背書，皆未經董事會會議決議，並不
    符合原告公司章程第4條約定「業務需要」之要件。耐隆公
    司純粹係債信不良，唯恐其所有之尼龍絲遭銀行查封，向原
    告偽稱以容納不下為由，而向原告要求暫時存放，且其後亦
    由耐隆公司自行處分出售，與原告無關。被告乙○○又於96
    年9月17日違法指示會計人員，將原告公司500萬元匯予訴外
    人耐隆公司週轉，卻收取一張無效未載發票日之支票，迨97
    年7月30日，原告始由應給付被告乙○○股利中，扣下250萬
    元以供清償。被告乙○○執行職務違反忠實義務，致原告受
    有損害之當日，債權即已發生。即於上開支票無法兌現時，
    原告對被告乙○○之債權即已發生。被告乙○○並於97年間
    於如附表一所示時間將如附表一所示之不動產以夫妻贈與為
    原因，移轉登記予被告甲○○。被告乙○○又於97年間將其
    所有之原告公司股份14,000股、第一簾布公司股份1,100,00
    0股、三九公司股份1,920股於如附表二所示之時間贈與被告
    甲○○。被告乙○○於卸任原告公司董事長乙職後，即多次
    表明為解決訴外人耐隆公司之債務，而同意將其所有之系爭
    土地出售予原告，原告始連絡代書備齊文件，被告乙○○更
    於97年6月1日出國前夕，邀集丙○○、趙春紅明確要求即時
    將其所有臺中縣大肚鄉○○段土地辦理移轉登記予原告，然
    被告乙○○回國後，竟置之不理，並將原承諾應以買賣名義
    移轉登記予原告之不動產，變更贈與被告甲○○。被告乙○○自69年後，擔任原告公司董事長，住居於公司樓上（設籍
    亦同），因被告乙○○經常住居國外，是所有一切應付稅捐
    或臨時應支付之費用，基於情份上，習慣上皆由被告乙○○
    囑託原告公司人員代為支付，事後再由原告於應支付予被告
    乙○○之款項中扣除，故本件代書收取費用，亦沿前例習慣
    為之，事後均已扣回，原告並未同意被告間之贈與行為。被
    告乙○○之背信行為，致原告公司已被追索而清償8,589,05
    0元，另原告並有1億5千萬元、250萬元的債權被詐害。被告
    又將上開不動產及股份無償贈與被告甲○○，顯意圖脫產逃
    避賠償責任，此無償詐害行為，原告得依民法第244條第1、
    4項之規定撤銷之，並請求塗銷其登記暨回復登記為被告乙○○所有。並聲明：(一)被告乙○○應給付原告8,589,050元
    及自97年12月15日起至清償日止，按年息5％計算之利息；
    (二)被告間於如附表一所示贈與日期就坐落如附表一所示之土
    地及建物所為之贈與行為，及於如附表一所示登記日期就前
    開不動產所為之所有權移轉登記行為，均應撤銷；(二)被告甲○○應將前項所示不動產於如附表一所示登記日期以贈與為
    登記原因之所有權移轉登記予以塗銷；(三)被告間於如附表二
    所示贈與日期就如附表二所示股份所為贈與行為之債權行為
    及物權行為，均應撤銷；(四)被告甲○○應將前項所示股份分
    別回復為被告乙○○名義，並協同被告乙○○分別向如附表
    二所示之該公司辦理各該股份股東名簿變更登記為被告乙○○所有。
三、被告抗辯：被告否認有於上開5,000萬元之支票上背書，上
    開支票上原告之印文，乃原告辦理進出口貿易專用章，並非
    原告公司於經濟部登記之正式大小印章，系爭印文之印章保
    管於原任職原告出納之己○○處，並非由被告乙○○掌管，
    被告乙○○亦未指示或脅迫己○○於系爭支票背書。況系爭
    支票發票日為97年12月1日，是時被告乙○○已非原告之公
    司法定代理人，即被告乙○○並無利用職務上持有該印章之
    機會，違法使用原告公司印章於系爭支票上背書。又依原告
    公司章程第4條約定，原告當得對由其轉投資設立第一簾布
    公司，再由第一簾布公司轉投資之耐隆公司為保證或背書。
    原告公司主要股東即董事、監察人，與第一簾布公司之主要
    股東幾乎相同，第一簾布公司未設立前，原告公司設有紡織
    課部分製造運輸帶布，於第一簾布公司設立後，原告公司即
    裁撤該部分，營運項目全部移由第一簾布公司負責，第一簾
    布公司現今仍為原告公司代工運輸帶布。原告形式上雖非第
    一簾布公司股東，但實質上與原告轉投資者無別。第一簾布
    公司則為耐隆公司之股東，原告與耐隆公司間具有轉投資關
    係之有關同業。另耐隆公司因財務困難，原告於97年7月間
    即向耐隆公司要求提出債權擔保要求，約定耐隆公司交付尼
    龍絲17,5314.38公斤至原告倉庫後，原告承諾代為清償耐隆
    公司積欠花旗銀行之債務（當時債務餘額約1,500萬元，後
    來陸續清償至系爭支票退票日止，仍積欠858萬餘元）。嗣
    耐隆公司依約交付尼龍絲，且原告將該尼龍絲出售獲利，而
    依當時尼龍絲市價約每公斤116元計算，原告取得之尼龍絲
    約可售得2,000萬元以上，用以清償耐隆公司所積欠花旗銀
    行之債務餘額858萬餘元尚屬有餘。詎料原告竟未依約履行
    ，任系爭支票退票，嗣後再為清償。原告早已取得超過代償
    債務價值之物品，事實上原告並未因擔任保證人而受有損害
    ，故對被告乙○○自不得請求損害賠償。原告並未受有損害
    ，因此對被告乙○○並無損害賠償債權存在，自不得行使民
    法第244條之撤銷訴權。被告並否認有原告所主張受有1億50
    00萬元及250萬元之詐害債權情形。耐隆公司雖自93年10月
    22日起即與臺中商銀貸款往來，惟係授信契約期限屆滿後，
    再由雙方另行簽具新約，耐隆公司目前積欠臺中商銀之授信
    貸款債務，均係發生於97年9月9日之後，係依據97年6月5日
    之授信合約書而來，原告於耐隆公司簽發之支票上背書，亦
    係由現任原告之法定代理人所為，與被告乙○○無涉。96年
    9月15日至22日期間，被告乙○○於越南，未在國內，未能
    指示會計人員匯款500萬元予耐隆公司。又原告應先舉證被
    告乙○○應負擔損害賠償責任之時點，若係於系爭不動產或
    系爭股份所有權移轉日期之後，則當時原告之債權尚未發生
    ，自不許原告嗣後溯及的行使撤銷權。又被告間就系爭不動
    產及系爭股份之所有權移轉登記，均係原告代為委請「戊○○地政士事務所」辦理，並由原告先行支付相關費用，徵諸
    其內容均經原告核可，顯見被告並無意圖詐害原告債權之行
    為。且原告既先代被告乙○○辦理無償讓與所有財產予其妻
    即被告甲○○，事後再以債權受害為由行使撤銷權，縱認原
    告對被告乙○○有債權存在，然原告行使撤銷權亦有違反誠
    實信用方法，故原告之主張無理由。並聲明：原告之訴駁回
    。
四、兩造不爭執之事實：
(一)被告乙○○原為原告公司之法定代理人，於97年1月22日改
    選董監事時，改由現原告公司之法定代理人丙○○擔任。
(二)被告乙○○於97年如附表一所示時間將如附表一所示之不動
    產以夫妻贈與為原因，移轉登記予被告甲○○。
(三)被告乙○○曾於97年間將其所有之原告公司股份14,000股、
    第一簾布公司股份1,100,000股、三九公司股份1,920股於如
    附表二所示時間贈與被告甲○○。
(四)被告乙○○於97年5月26日將其所有之原告公司股份14,000
    股贈與被告甲○○，並於97年5月28日向財政部臺灣省中區
    國稅局申報贈與。
(五)被告乙○○分別於97年5月26日、97年9月10日將其所有之第
    一簾布公司股份各1,050,000股、50,000股贈與被告甲○○
    ，並分別於97年5月28日、97年9月11日向財政部臺灣省中區
    國稅局申報贈與。
(六)被告乙○○於97年6月20日將其所有之三九公司股份1,920股
    贈與被告甲○○，並於97年7月16日向財政部臺灣省中區國
    稅局申報贈與。
(七)訴外人耐隆公司曾簽發票載發票日為97年12月1日、票號為
    AA0000000、付款人為華僑商業銀行臺中分行、金額為5,000
    萬之支票乙紙，其背面上蓋有原告公司辦理進出口貿易專用
    印鑑及原告公司辦理進出口貿易專用之法定代理人即被告乙○○之印章；惟系爭支票業已因存款不足，而遭退票。
(八)原告曾代耐隆公司清償其所積欠花旗銀行之債務8,589,050
    元，花旗銀行並於97年12月15日開立清償證明書乙紙予原告
    。
(九)原告公司章程第4條規定「本公司因業務需要，得對前項有
    關同業辦理對外保證及對政府機關及金融機構貸款之背書保
    證。」
五、得心證之理由：
    本件兩造厥有爭執者，為上開5,000萬元支票上之背書是否
    被告乙○○於任原告公司董事長時所為，且是否因業務需要
    所為？即被告乙○○於任原告公司董事長時，執行職務有無
    違反忠實義務，致原告受有損害，對原告應負賠償責任？及
    被告間就系爭不動產及系爭股份之贈與行為及所有權移轉行
    為是否有害及原告債權？經查：
(一)按雖因故意或過失，不法侵害他人之權利者，負損害賠償責
    任，民法第184條第1項固有明文。惟按債權因僅具對人之相
    對效力，不具公示性，應非民法第184條第1項前段所規定權
    利之範圍。原告所主張被告乙○○指示於訴外人耐隆公司簽
    發票載發票日為97年12月1日、票號為AA0000000、付款人為
    華僑商業銀行臺中分行、金額為5,000萬元之支票上背書，
    交付銀行辦理貸款，系爭支票退票，原告為免訟累，已代為
    清償系爭支票未清償之金額8,589,050元，致原告受有該代
    償貸款金額之損害等情，核僅屬債之關係之損害，則非民法
    第184條第1項前段所規定權利之範圍。原告就該損害主張依
    民法第184條第1項前段規定之法律關係為請求，乃屬無據，
    合亦先敘明。
(二)次按公司負責人應忠實執行業務並盡善良管理人之注意義務
    ，如有違反致公司受有損害者，負損害賠償責任，公司法第
    23條第1項定有明文。查：
１、原告主張被告乙○○指示於訴外人耐隆公司簽發票載發票日
    為97年12月1日、票號為AA0000000、付款人為華僑商業銀行
    臺中分行、金額為5,000萬元之支票上背書，交付銀行辦理
    貸款，系爭支票退票，原告為免訟累，已代為清償系爭支票
    未清償之金額8,589,050元之事實，業據原告提出支票、退
    票理由單及清償證明書為證，並有花旗銀行98年5月19日(98
    )台消企字第2655號函及該函檢附之原告公司代償耐隆公司
    債務原始借貸憑證及嗣後清償等相關資料、98年6月24日(98
    )台消企字第3371號函及該函檢附之約定書、保證書、支付
    命令、支付命令確定證明書、通知書、支票及退票理由單在
    卷可稽，並為兩造對：被告乙○○原為原告公司之法定代理
    人，於97年1月22日改選董監事時，改由現原告公司之法定
    代理人丙○○擔任；訴外人耐隆公司曾簽發票載發票日為97
    年12月1日、票號為AA0000000、付款人為華僑商業銀行臺中
    分行、金額為5,000萬之支票乙紙，其背面上蓋有原告公司
    辦理進出口貿易專用印鑑及原告公司辦理進出口貿易專用之
    法定代理人即被告乙○○之印章；惟系爭支票業已因存款不
    足，而遭退票；原告曾代耐隆公司清償其所積欠花旗銀行之
    債務8,589,050元，花旗銀行並於97年12月15日開立清償證
    明書乙紙予原告等情所不爭執。雖被告以上開支票票載發票
    日係為97年12月1日，該時被告乙○○已非原告公司之法定
    代理人，及背書原告公司章係原告辦理進出口貿易專用章，
    並非原告公司於經濟部登記之正式大小印章，系爭印文之印
    章保管於原任職原告出納之己○○處，並非由被告乙○○掌
    管為由，抗辯該支票之背書非由被告乙○○之指示所為云云
    ，並據其提出原告公司登記表、經濟部國際貿易局出進口廠
    商登記卡、印文保管表為證。再雖上開支票原告公司背書章
    係原告公司辦理進出口貿易專用印章，亦據兩造所不爭執，
    該印章並原為己○○所保管，亦據證人己○○於本院證述屬
    實。惟依該支票之背書印文觀之，其上乃蓋有原告公司及被
    告乙○○印文，即知該支票實際為背書時，原告公司之法定
    代理人顯仍為被告乙○○，被告以該支票之票載發票日於被
    告乙○○任法定代理人之後為由置辯，已與事實不符，已屬
    無稽。再證人己○○及丁○○分別於本院證述：「5000萬的
    這1張我有看過，：：5000萬應該是96年12月背書的，背書
    的章是我保管的，是乙○○先生要我蓋印的。：：我背書的
    章是依乙○○的指示去蓋的，背書一開始是銀行的人直接找
    我很多次，我都拒絕，因為沒有董事長的指示我不敢蓋，後
    來董事長乙○○帶銀行的人來找我，我才蓋。：：，我不知
    道為什麼乙○○不用別的章背書，而要用我保管的章背書」
    ；「97年12月1日的票，我在97年6月10日就因為身體健康離
    職了，這張票我知道是因為銀行有授信額度給耐隆，要保證
    票，就由耐隆開票銀行要求興國要背書，興國的章是何人蓋
    的我不清楚，我把耐隆公司開的票交給銀行，背書的事情我
    就不清楚。：：發票日97年12月1日的票，這張票的票期是1
    年，所以應該是在96年12月1日開出去的」等語。雖被告否
    認證人己○○之證言。惟按證人為不可代替之證據方法，如
    果確係在場聞見待證事實，而其證述又非虛偽者，縱令證人
    與當事人有親屬、親戚或其他利害關係，其證言亦非不可採
    信，最高法院亦著有53年度台上字第2673號判例意旨足資參
    照。證人己○○之證言，並無證據足認為虛偽，已難認有不
    實，且該證人復經結證，更難認有虛偽。再該證人之證述，
    並與證人丁○○所證述該支票實際背書日期及銀行對耐隆公
    司貸款要求之情節均相符合，亦徵該證人之證言與事實相符
    ，當為可採。被告否認證人己○○之證言，亦無可信。是堪
    認上開支票之背書係由被告乙○○指示所為無訛。被告乙○○猶否認上開支票之背書係由其指示所為，即屬無稽。
２、至兩造有關原告公司得否為訴外人耐隆公司為背書保證之爭
    執，被告並又提出原告公司章程及聲請訊問證人庚○○。惟
    查依被告所提出之上開章程所示，原告公司於章程第3條及
    第4條分別規定：「本公司轉投資其他事業總額得超過實收
    股本百分之四十」；「本公司因業務需要，得對前項有關同
    業辦理對外保證及對政府機關及金融機構貸款之背書保證」
    。是依原告公司章程第3條及第4條之規定，可知原告公司得
    對有關同業辦理對外保證及對政府機關及金融機構貸款之背
    書保證者，以限於原告公司依章程第3條之規定轉投資有關
    同業為限。而查原告公司並未轉投資訴外人第一簾布公司或
    訴外人耐隆公司，此有經濟部中部辦公室98年6月6日經中三
    字第09834783880號函及該函所檢附之第一簾布公司及耐隆
    公司之變更登記表及股東名冊在卷可稽。再雖證人庚○○於
    本院證述：「我目前是（耐隆公司）董事長兼總經理，董事
    長任期自97年9月開始2年，總經理從公司成立到現在，興國
    橡膠公司的原料是特多隆絲，興國轉投資第一簾布公司的原
    料是尼龍絲，耐隆公司的營業項目就是抽絲，計畫抽給興國
    與第一簾布用」云云。惟如前述，原告公司並未轉投資訴外
    人第一簾布或耐隆公司，證人庚○○之證言，已與事實不符
    ，已無可信。再訴外人耐隆公司是生產尼龍原絲，原告公司
    是製造橡膠、輸送皮帶，訴外人第一簾布公司是生產輪胎簾
    布，第一簾布公司有作原告公司運輸帶布、浸膠代工，原料
    是橡膠，運輸帶布的內層原料是尼龍或是特多隆，第一簾布
    公司浸膠代工的原料是向台化買的，與耐隆公司無關，原告
    公司與訴外人耐隆公司本來就無業務關係，第一簾布公司與
    耐隆公司亦無業務關係，耐隆公司生產的產品是衣服衣料用
    的，第一簾布公司生產的是工業用的之事實，亦據證人丁○○於本院證述屬實。上開證人庚○○有關訴外人耐隆公司營
    業項目與原告公司及訴外人第一簾布公司間之關係，顯隱瞞
    實情，與事實不符，更徵其證言，自無可採。被告就此部分
    ，先是辯稱：原告當得對由其轉投資設立第一簾布公司，再
    由第一簾布公司轉投資之耐隆公司為保證或背書云云。嗣經
    本院查明原告並未轉投資訴外人第一簾布公司或耐隆公司，
    既又辯稱：原告公司主要股東即董事、監察人，與第一簾布
    公司之主要股東幾乎相同，第一簾布公司未設立前，原告公
    司設有紡織課部分製造運輸帶布，於第一簾布公司設立後，
    原告公司即裁撤該部分，營運項目全部移由第一簾布公司負
    責，第一簾布公司現今仍為原告公司代工運輸帶布，原告形
    式上雖非第一簾布公司股東，但實質上與原告轉投資者無別
    ，第一簾布公司則為耐隆公司之股東，原告與耐隆公司間具
    有轉投資關係之有關同業云云。除依被告提出之原告公司股
    東名簿及依上開經濟部檢送之訴外人第一簾布公司之股東名
    冊所示，原告與訴外人第一簾布公司之股東並有不同，被告
    上開所辯，已屬無據外。再被告上開所辯，亦顯忽略公司與
    個人乃不同之人格，將公司與個人混為一談，無視公司財務
    之健全，及投資該公司各股東之保護，自亦屬無稽。則訴外
    人耐隆公司既非原告公司轉投資之公司，其營業項目復與原
    告公司無涉，原告公司於上開支票上所為之背書，自與原告
    公司章程第3條及第4條之規定不合。
３、再兩造就有關原告有無於97年7月間向訴外人耐隆公司要求
    提出債權擔保，約定耐隆公司交付尼龍絲17,5314.38公斤至
    原告倉庫後，原告承諾代為清償耐隆公司積欠花旗銀行之債
    務之爭執，被告固提出支付命令異議狀、請款單、統一發票
    、轉帳傳票、入貨驗收單為證，並據聲請訊問前開證人庚○○及證人辛○○。惟依上開支付命令異議狀、請款單、統一
    發票、轉帳傳票及入貨驗收單所示，僅能認上開尼龍絲有運
    至原告公司，並未能遽認其運至原告公司之法律關係為何。
    而雖證人庚○○於本院證述：「陳維斌要求我提供170噸的
    原絲，由興國公司負責償還花旗銀行的債務，在7月19日開
    始，陸續運送了175噸左右的原絲到興國雲林廠，交給興國
    公司，原絲興國公司陸陸續續應該都賣掉了，賣的總金額我
    還要再查，但大概有1000萬左右，這一批原絲在當時的時價
    超過2000萬元，因為興國不會賣，都是以次級品賣掉，有時
    候為了逼我趕快賣，所以就有價差1000多萬元，一開始是興
    國自己賣，因為不會賣沒有賣出去，後來就找我賣，到10月
    、11月價格崩盤，價格更差，賣紗的錢，客戶都匯到丙○○
    個人帳戶，因為丙○○通知，客戶的錢沒有進到他的帳戶，
    貨不會放出來」云云。惟如前述，證人庚○○之證言並不可
    信，已無可採。再證人即原告公司法定代理人丙○○亦於本
    院證述：「97年7月18日耐隆公司載170噸的原絲到興國公司
    的雲林廠，我是事後才知道，原絲是由耐隆公司自己賣，我
    沒有要求說價格要我同意才可以賣，正常賣貨的時間，是因
    為欠銀行的錢他們就會賣，賣紗的事情都是由耐隆公司庚○○與耐隆公司業務經理在處理，興國公司的雲林廠是在97年
    5月份就把生產線停掉，只有守衛及小單位的原料課留在那
    裡，庚○○在97年7月6日欠花旗銀行的錢，庚○○與陳維斌
    討論，陳維斌同意庚○○把貨放在雲林麻園工廠，貨品不是
    要給興國公司，陳維斌董事是為了協助他，避免被銀行查封
    ，賣得款項也沒有入興國的帳戶，興國的營業項目沒有尼龍
    紗這一部分。有些賣得款項有入我個人帳戶，是因為耐隆公
    司有欠銀行的錢，所以錢不能入耐隆公司的帳戶，進我的帳
    戶由我協助依耐隆的指示把錢匯到他們指定的銀行去還款」
    等語。雖丙○○為原告公司之法定代理人，被告並否認其證
    言。惟丙○○上開證述，與原告所提出上開原絲均係由訴外
    人耐隆公司出售之成品交運單、由證人庚○○以耐隆公司名
    義出具載明「本公司於97年7月30日，請客戶直接將貨款2,8
    45,000元匯入與國公司帳戶，興國於當日代為償還中租迪和
    58萬元，匯款餘額，請興國公司繼續依續代償8月5日兆豐金
    控30萬元，興國公司、花旗銀行，以上勞煩之處特表謝忱」
    內容之傳真及出售上開原絲款項所入帳戶及清償債務之明細
    所示，上開原絲，均係由訴外人耐隆公司逕行出售，並由該
    公司逕自決定清償何筆債務，該款項亦係用以清償該公司所
    積欠他人之債務，並未用以清償原告公司債務等情節均相符
    合。是知證人庚○○之證言，顯與事實不符，自無可採。證
    人丙○○之證言，則與事實均相符合，當可採信。又雖證人
    辛○○並於本院證述：「興國橡膠的總經理陳世亮有打電話
    給我說興國有耐隆的原絲叫我幫他賣，他有跟我講他要確保
    興國的權益，這些絲是如何來的我不知道，我是聽陳世亮講
    我才知道，說是從耐隆那邊來的，叫我幫興國賣這些原絲，
    我沒有幫他們賣，因為與我們的業務不相關，我們公司沒有
    作絲的產品，我們公司是作輪胎簾布、跟興國代工輸送帶布
    ，這些尼龍絲是耐隆的衣料用絲，跟我們的業務沒有關係，
    我只知道後來那些絲都賣完了，聽說是耐隆那邊賣的，為何
    會給耐隆賣我不清楚。陳世亮說要確保興國的權益，沒有跟
    我說要賣多少錢，也沒有說賣了錢要怎麼處理。陳世亮跟我
    講因為興國有幫耐隆付錢，賣原絲的話他可以抵充興國借給
    耐隆的錢。我有跟陳世亮講說我儘量幫他賣，後來我沒有賣
    ，第一簾布跟耐隆沒有業務關係，但是第一簾布曾經跟耐隆
    買過原絲，因為那時候我們買原絲主要是我們也有借耐隆錢
    ，買他的原絲賣比較高的價錢，可以抵債，後來我們也沒有
    賣又還給耐隆。陳世亮是請我替興國賣原絲」等情。惟該證
    人既不知上開原絲交付過程及買賣過程，僅聽聞他人之傳述
    ，其證言已未能採憑。再該證人所證述有關：陳世亮跟我講
    因為興國有幫耐隆付錢，賣原絲的話他可以抵充興國借給耐
    隆的錢云云。顯亦與上開原告係於97年12月15日始代償訴外
    人耐隆公司之債務，於上開原絲出售前，並無代償情事，及
    上開原絲出售款項，均係用以清償訴外人耐隆公司對他人之
    債務，並未用以抵充原告公司之債務等事實均不相符，亦明
    該證人之證言，亦與事實不符，亦無可採。故被告乙○○既
    於任原告公司董事長時，違背原告公司章程之規定，逕自指
    示於訴外人耐隆公司借款之債務為支票背書保證，因嗣後支
    票退票，原告公司為免訟累，代為償還該支票未清償之金額
    8,589,050元，訴外人耐隆公司亦未提供任何原絲供原告公
    司抵償，致原告受有該代償金額之損失，自可認被告乙○○
    為公司負責人，違反其應忠實執行業務並盡善良管理人之注
    意義務，致原告公司受有損害，原告即得依公司法第23條第
    1項之規定，訴請被告乙○○賠償。
４、又按負損害賠償責任者，除法律另有規定或契約另有訂定外
    ，應回復他方損害發生前之原狀。因回復原狀而應給付金錢
    者，自損害發生時起，加給利息；遲延之債務，以支付金錢
    為標的者，債權人得請求依法定利率計算之遲延利息；應付
    利息之債務，其利率未經約定，亦無法律可據者，週年利率
    為百分之五，民法第213條第1、2項、第233條第1項前段及
    第203條分別定有明文。又民法第213條第2項所謂因回復原
    狀而應給付金錢者，例如所侵害者為金錢，則應返還金錢者
    屬之，最高法院亦著有56年台上字第1863號判例意旨足資參
    照。原告就上開損害賠償之請求，其所受侵害者為金錢，則
    其就利息部分，請求自損害日即97年12月15日起算，按年息
    5%計算之利息，依上說明，亦屬正當。
(三)再按債務人所為之無償行為，有害及債權者，債權人得聲請
    法院撤銷之；債權人依前開規定聲請法院撤銷時，得並聲請
    命受益人回復原狀，民法第244條第1項、第4項前段分別定
    有明文。再按債權人之債權，因債務人之行為，致有履行不
    能或困難之情形者，即應認為有損害於債權人之權利。查：
１、原告主張被告乙○○於97年間於如附表一所示時間將如附表
    一所示之不動產以夫妻贈與為原因，移轉登記予被告甲○○
    ，被告乙○○又於97年間將其所有之原告公司股份14,000股
    、第一簾布公司股份1,100,000股、三九公司股份1,920股於
    如附表二所示之時間贈與被告甲○○之事實，亦據原告提出
    土地登記謄本、建物登記謄本、原告公司股東名簿、贈與契
    約書為證，並有財政部臺灣省中區國稅局沙鹿稽徵所98年9
    月8日中區國稅沙鹿一字第0980026593號函、98年9月18日中
    區國稅沙鹿一字第0980027392號函及該函檢附之贈與稅申報
    資料、經濟部98年9月14日經授中字第09833027750號函及該
    函檢附之變更登記表、訴外人第一簾布公司、三九公司之陳
    報狀在卷可稽，復為兩造所不爭執，堪認為真實。
２、至兩造有關被告間為上開贈與行為時，原告之債權是否已經
    發生之爭執。如前所述，雖原告係於97年12月15日始代償訴
    外人耐隆公司積欠花旗銀行之債務，惟原告就該債務係於96
    年12月間被告乙○○指示於上開支票上為背書保證時，即擔
    負票據背書簽名之連帶給付債務。是自堪認原告對被告誠斌
    之損害賠償債權，於被告誠斌指示背書時即已存在，僅於原
    告嗣後為代償時，其數額始為確定。再原告主張訴外人耐隆
    公司因開發信用狀及短期周轉資金之必要，而對臺中商銀借
    款18,000萬元，被告乙○○時任原告公司負責人，由其親自
    批示由原告背書作保證之事實，亦據原告提出由被告乙○○
    為原告法定代理人於票載發票日96年10月24日支票上背書之
    支票、由被告乙○○載有「拜託擔保中商銀信貸」內容之請
    託傳真為證。而雖訴外人耐隆公司對臺中商銀之18,000萬元
    債務，原告所為背書之支票，其票載發票日係98年6月5日，
    原告背書並由原告現任之法定代理人為背書，固亦有臺中商
    銀98年5月13日中大肚字第09802400122號函及該函檢附之支
    票在卷可憑。惟查訴外人耐隆公司係於93年10月22日即與臺
    中商銀貸款往來，並經多次辦理展期及續貸，原告現任法定
    代理人所為上開背書保證，係因原告公司於被告乙○○任法
    定代理人時前即已為背書保證，原告已為背書簽名連帶債務
    人，為免訴外人耐隆公司財務困難，立即影響原告，不得不
    續為背書保證之事實，亦有上開傳真及臺中商銀98年6月12
    日中大肚字第09802400157號函及該函檢附之借款約據及相
    關資料在卷可稽，並有原告提出原告公司於97年3月2日所召
    開之董監事臨時會議紀錄在卷可佐。再訴外人耐隆公司於96
    年即財務困難，調度還款即不順利之事實，亦有原告提出之
    訴外人耐隆公司產銷及財務調度表、L/C到期金額表在卷可
    憑，並據證人陳維斌及庚○○均於本院證述屬實。是知就此
    原告所負之債務，亦堪認於93年10月22日原告公司為借款背
    書保證時，原告公司對被告乙○○之債權即已發生。另原告
    主張被告乙○○於96年9月17日違法指示會計人員，將原告
    公司500萬元匯予訴外人耐隆公司週轉，卻收取一張無效未
    載發票日之支票，迨97年7月30日，原告始由應給付被告乙○○股利中，扣下250萬元以供清償之事實，亦據原告提出
    匯款委託書、支票及原告公司97年度股東分紅及薪資差額明
    細在卷可證。雖被告乙○○以：96年9月15日至22日期間，
    被告乙○○於越南，未在國內，未能指示會計人員匯款500
    萬元予耐隆公司云云置辯，並據其提出入出國日期證明書為
    憑。惟查上開借款確係被告乙○○指示借款，業據上開證人
    陳維斌及丁○○於本院證述屬實。雖被告亦否認證人陳維斌
    之證言。惟證人陳維斌所證述被告乙○○指示上開借款之情
    節，核與證人丁○○所證述之情節均相符合，證人陳維斌之
    證言，自亦與事實相符，並可採信。被告乙○○以其不在國
    內云云置辯，自亦無據。是原告就該仍有250萬元債權未受
    償，對被告之損害賠償債權，自亦係於96年9月17日即已發
    生。被告間上開贈與行為既係於原告上開債權發生後所為，
    原告自得依民法第244條第1項、第4項之規定，主張撤銷。
３、再按雖權利之行使，不得違反公共利益，或以損害他人為主
    要目的。行使權利，履行義務，應依誠實及信用方法，民法
    第148條固有明文。惟按民法第148條第1項係規定行使權利
    ，不得以損害他人為主要目的，若當事人行使權利，雖足使
    他人喪失利益，而苟非以損害他人為主要目的，即不在該條
    所定範圍之內(最高法院45年度台上字第105號判例意旨參照
    )。被告雖又抗辯：被告間就系爭不動產及系爭股份之所有
    權移轉登記，均係原告代為委請「戊○○地政士事務所」辦
    理，並由原告先行支付相關費用，且原告既先代被告乙○○
    辦理無償讓與所有財產予其妻即被告甲○○，事後再以債權
    受害為由行使撤銷權，縱認原告對被告乙○○有債權存在，
    然原告行使撤銷權亦有違反誠實信用方法云云，並據其提出
    戊○○地政士事務所服務收費明細表、土地登記委託費用證
    明、轉帳傳票及付款憑單等為證，並聲請訊問證人戊○○。
    再雖證人戊○○亦於本院證述：「贈與移轉一開始是興國的
    董事長丙○○交代副總與我聯絡，原來是要移轉給興國公司
    ，要辦理的時候正好乙○○另外一個公司發生問題，怕過戶
    時來不及辦理過戶，還有舊廠房的土地在台中商銀有設定抵
    押權與地上權，台中商銀不肯出具放棄地上權優先承買權的
    同意書，後來商量怕時間會拖很久，所以就同意乙○○先贈
    與配偶，興國公司同意這樣做，乙○○也同意這樣做，興國
    公司是丙○○經過我的分析也同意，費用我辦完之後我跟興
    國公司請領，我會去跟興國公司請領費用，是因為剛開始是
    興國公司來找我，土地原來是要過戶給興國，我要辦理，費
    用當然是跟興國請領」等語。然其亦證述：「我第一次已經
    做好買賣契約去給陳維斌與乙○○均過戶土地與興國公司，
    陳維斌有蓋章，乙○○沒有蓋章，乙○○拒絕蓋章，乙○○
    拒絕以後，又發生另外一家公司的問題，我建議以夫妻贈與
    來處理，興國及乙○○都同意，先用贈與來處理，以後再過
    戶給公司，這個意見我向興國公司丙○○的特助及陳副總反
    應，特助及陳副總都同意，我也有跟丙○○接觸過，是在辦
    過戶的時候要公司資料，要辦理贈與時我忘記有沒有與丙○○接觸過，辦完之後他是否知道我不知道，平常丙○○不在
    興國，但是他的特助及副總在興國，這件事一開始是興國丙○○要副總與我聯絡，我再過去瞭解他要辦理的事情」等語
    。是就被告間上開部分土地之贈與移轉，原告之法定代理人
    是否知悉，已非無疑。再被告乙○○個人的費用在上開證人
    己○○在職時，都是先由公司代付，事後再算，有些有扣回
    來，有些沒有扣回來，扣款都是會計做帳，由他的薪資或分
    配款中扣除之事實，亦據上開證人己○○於本院證述屬實。
    更難憑上開證據，即認原告公司有同意被告間之上開贈與行
    為。又被告2人間之上開贈與行為，乃為其2人間之法律行為
    ，並無須得他人之同意，即與他人無涉。被告乙○○既對原
    告負有上開債務，其竟將其所有上開不動產及股份均贈與移
    轉予被告甲○○所有，自會使原告之債權，有履行不能之情
    形，即應認為有損害於原告之權利。原告行使民法第244條
    第1項及第4項規定之撤銷訴權，乃在保護其權利，亦未能認
    有上開民法第148條規定之適用。被告以原告同意被告2人間
    之上開贈與為由，遽抗辯原告主張撤銷贈與乃違反誠信原則
    云云，依上說明，亦於法未合。被告之抗辯，均無可採。
(四)綜上所述，原告雖不得依民法第184條第1項前段之規定，對
    被告請求本件損害賠償，惟得依公司法第23條第1項之規定
    ，對被告請求本件損害賠償。因原告就該二訴訟標的，乃為
    單純合併請求，仍應為原告有理由之判決。原告並得依民法
    第244條第1、4項之規定撤銷被告間之上開贈與行為，並請
    求回復原狀。從而，原告依公司法第23條第1項之規定、民
    法第244條第1、4項之規定，求為：(一)被告乙○○應給付原
    告8,589,050元及自97年12月15日起至清償日止，按年息5％
    計算之利息；(二)被告間於如附表一所示贈與日期就坐落如附
    表一所示之土地及建物所為之贈與行為，及於如附表一所示
    登記日期就前開不動產所為之所有權移轉登記行為，均應撤
    銷；(二)被告甲○○應將前項所示不動產於如附表一所示登記
    日期以贈與為登記原因之所有權移轉登記予以塗銷；(三)被告
    間於如附表二所示贈與日期就如附表二所示股份所為贈與行
    為之債權行為及物權行為，均應撤銷；(四)被告甲○○應將前
    項所示股份分別回復為被告乙○○名義，並協同被告乙○○
    分別向如附表二所示之該公司辦理各該股份股東名簿變更登
    記為被告乙○○所有，均有理由，應予准許。
六、兩造其餘之陳述、攻擊防禦方法及舉證，均對本判決之結果
    不生影響，爰不一一論述，併附敘明。
七、訴訟費用負擔之依據：民事訴訟法第78條、第85條第1項前
    段。
中    華    民    國    98    年    11    月    24    日
                  民事第二庭    法  官  陳秋月
正本係照原本作成。
如對本判決上訴，須於判決送達後20日內向本院提出上訴狀。
中    華    民    國    98    年    11    月    24    日
                                書記官  廖曉鐘
附表一：
 (一)土地部分：
┌────┬────┬─────────┬──┬─────┬────┬──┐
│贈與日期│登記日期│地號              │地目│ 面積     │權利範圍│備註│
│（97年）│（97年）│                  │    │(平方公尺)│        │    │
├────┼────┼─────────┼──┼─────┼────┼──┤
│6月27日 │7月14日 │臺中縣大肚鄉○○段│建  │3.68      │3分之2  │    │
│        │        │141地號           │    │          │        │    │
├────┼────┼─────────┼──┼─────┼────┼──┤
│6月27日 │7月14日 │臺中縣大肚鄉○○段│建  │41.59     │3分之2  │    │
│        │        │142地號           │    │          │        │    │
├────┼────┼─────────┼──┼─────┼────┼──┤
│6月27日 │7月14日 │臺中縣大肚鄉○○段│建  │767.23    │全部    │    │
│        │        │171地號           │    │          │        │    │
├────┼────┼─────────┼──┼─────┼────┼──┤
│6月27日 │7月14日 │臺中縣大肚鄉○○段│建  │2,158.54  │3分之2  │    │
│        │        │172地號           │    │          │        │    │
├────┼────┼─────────┼──┼─────┼────┼──┤
│6月27日 │7月14日 │臺中縣大肚鄉○○段│建  │37.93     │全部    │    │
│        │        │173地號           │    │          │        │    │
├────┼────┼─────────┼──┼─────┼────┼──┤
│6月27日 │7月14日 │臺中縣大肚鄉○○段│建  │38.89     │全部    │    │
│        │        │174地號           │    │          │        │    │
├────┼────┼─────────┼──┼─────┼────┼──┤
│6月27日 │7月14日 │臺中縣大肚鄉○○段│建  │333.63    │全部    │    │
│        │        │175地號           │    │          │        │    │
├────┼────┼─────────┼──┼─────┼────┼──┤
│6月27日 │7月14日 │臺中縣大肚鄉○○段│建  │8.1       │全部    │    │
│        │        │184地號           │    │          │        │    │
├────┼────┼─────────┼──┼─────┼────┼──┤
│6月30日 │7月15日 │臺中縣大肚鄉○○段│建  │770.8     │全部    │    │
│        │        │376地號           │    │          │        │    │
├────┼────┼─────────┼──┼─────┼────┼──┤
│6月30日 │7月15日 │臺中縣大肚鄉○○段│建  │25.97     │全部    │    │
│        │        │376-1地號         │    │          │        │    │
├────┼────┼─────────┼──┼─────┼────┼──┤
│6月30日 │7月8日  │臺中市○區○○段二│建  │26        │全部    │    │
│        │        │小段23-3地號      │    │          │        │    │
├────┼────┼─────────┼──┼─────┼────┼──┤
│6月30日 │7月8日  │臺中市○區○○段二│建  │86        │全部    │    │
│        │        │小段23-5地號      │    │          │        │    │
└────┴────┴─────────┴──┴─────┴────┴──┘
 (二)建物部分：
┌────┬────┬─────────┬────────┬────┬──┐
│贈與日期│登記日期│建號              │門牌號          │權利範圍│備註│
│（97年）│（97年）│                  │                │        │    │
├────┼────┼─────────┼────────┼────┼──┤
│6月30日 │7月8日  │臺中市○區○○段二│臺中市○區○○街│全部    │    │
│        │        │小段497建號       │21號            │        │    │
└────┴────┴─────────┴────────┴────┴──┘
附表二：
┌────┬─────────────┬────────┐
│贈與日期│公司名稱                  │股數            │
│（97年）│                          │                │
├────┼─────────────┼────────┤
│5月26日 │興國橡膠廠股份有限公司    │14,000股        │
├────┼─────────────┼────────┤
│5月26日 │第一簾布股份有限公司      │1,050,000股     │
├────┼─────────────┼────────┤
│9月10日 │第一簾布股份有限公司      │ 50,000股       │
├────┼─────────────┼────────┤
│6月20日 │三九股份有限公司          │ 1,920股        │
└────┴─────────────┴────────┘


司法院資訊處製作；財團法人民間司法改革基金會備份。
